臺灣高等法院臺中分院民事判決
                                     110年度上易字第54號
上  訴  人  王允城  


訴訟代理人  賴銘耀律師
被  上訴人  朱祐宗  
訴訟代理人  蔡琇媛律師
複  代理人  謝念廷律師
上列當事人間請求拆屋還地等事件，上訴人對於中華民國109年1
1月25日臺灣臺中地方法院109年度訴字第912號第一審判決提起
上訴，本院於110年3月23日言詞辯論終結，茲判決如下：
    主    文
上訴駁回。
第二審訴訟費用由上訴人負擔。
    事實及理由
一、被上訴人主張：坐落臺中市○○區○○段000○0地號土地（下稱
    系爭土地）為伊所有，上訴人無權占有系爭土地如原判決附
    圖（下稱附圖）編號A部分面積4.56平方公尺，並在其上搭
    建地上物（下稱系爭地上物），伊自得請求上訴人拆除系爭
    地上物，並返還該部分土地予伊。又上訴人無權占有系爭土
    地，伊自得請求上訴人返還相當於租金之不當得利，依系爭
    土地申報地價年息百分之5計算，伊得請求上訴人給付自民
    國104年4月1日起至109年3月31日止，合計新臺幣（下同）1
    3,302元，並自109年4月1日起至返還上開土地之日止，按月
    給付178元。再者，伊提起本件拆屋還地訴訟，屬合法權利
    之行使，難認有何權利濫用之情形等情，爰依民法第767條
    第1項前段、中段、第179條規定，提起本件訴訟，聲明求為
    判決：(一)上訴人應將坐落系爭土地上如附圖所示系爭地上
    物拆除，並將該部分土地騰空返還予被上訴人。(二)上訴人
    應給付被上訴人13,302元，及自「民事變更聲明暨準備二狀
    」繕本送達翌日即109年9月3日起至清償日止，按年息百分
    之5計算之利息。(三)上訴人應自109年4月1日起至返還第一
    項所示土地之日止，按月於每月1日給付被上訴人178元。(
    四)願供擔保，請准宣告假執行（原審就此部分為被上訴人
    勝訴之判決，上訴人聲明不服，提起上訴。其餘未繫屬本院
    部分，不予贅述）。並答辯聲明：上訴駁回。
二、上訴人則以：伊所有坐落同段243地號土地及其上同段156建
    號即門牌號碼臺中市○○區○○○路000號建物，須經由系爭土地
    始能通行至中清東路，依民法第787條第1項、第2項規定，
    被上訴人負有容忍伊通行之義務。系爭土地面積僅有8.69平
    方公尺，屬地形狹長之畸零地，且被上訴人本有容忍伊通行
    之義務，是系爭土地並無單獨利用之經濟價值，乃被上訴人
    猶主張拆屋還地，顯係以損害伊為主要目的，應屬權利濫用
    。縱認伊無權占用系爭土地而有不當得利之情形，參諸上情
    ，應以申報地價年息百分之3計算為適當等語，資為抗辯。
    並上訴聲明：(一)原判決不利於上訴人部分廢棄。(二)上開
    廢棄部分，被上訴人在第一審之訴及假執行之聲請均駁回。
三、兩造經本院整理及簡化爭點，同意成立爭點整理協議如下（
    見本院卷第70頁、第71頁）：
(一)兩造不爭執事項：
  1.系爭土地為被上訴人所有，上訴人於系爭土地上搭建系爭地
    上物。
  2.系爭土地於104至106年間申報地價為每平方公尺12800元、
    於107、108年間申報地價為每平方公尺10400元、於109年間
    申報地價為每平方公尺9360元（見原審卷第95頁）。
(二)兩造爭執事項：被上訴人訴請拆除系爭地上物，並請求給付
    相當於租金之不當得利，有無理由？上訴人抗辯被上訴人有
    容忍通行之義務、權利濫用，是否可採？
四、得心證之理由：
(一)上訴人雖主張其所有坐落同段243地號土地及其上建物面臨
    中清東路，須經由系爭土地始能通行至中清東路，依民法第
    787條第1項、第2項規定，被上訴人負有容忍上訴人通行之
    義務等情。惟按土地因與公路無適宜之聯絡，致不能為通常
    使用時，除因土地所有人之任意行為所生者外，土地所有人
    得通行周圍地以至公路。前項情形，有通行權人應於通行必
    要之範圍內，擇其周圍地損害最少之處所及方法為之；對於
    通行地因此所受之損害，並應支付償金，民法第787條第1項
    、第2項分別定有明文。經查，上訴人占用系爭土地，並在
    其上搭建系爭地上物乙節，經原審囑託臺中市雅潭地政事務
    所派員會同兩造至系爭土地現場勘驗測量，有勘驗筆錄、現
    場照片及附圖可稽（見原審卷第113至115頁、第129至163頁
    ），應堪認定。而上訴人主張其所有同段243地號土地為袋
    地，固為被上訴人所不爭執（見本院卷89頁），然被上訴人
    已表明同意上訴人在合理範圍內通行系爭土地（見本院卷第
    90頁），且系爭地上物係由上訴人所搭建，並非由被上訴人
    所搭建，難認被上訴人有何妨礙上訴人通行系爭土地之情事
    。觀諸上訴人於原審自陳：中清東路坐落同段246、247、24
    8地號土地上，系爭土地不屬於中清東路之範圍等語（見原
    審卷第88至89頁），可知系爭土地並非屬中清東路之範圍，
    上訴人就系爭土地縱得主張袋地通行權，惟尚不生上訴人得
    進而占用系爭土地之權能，而上訴人占有系爭土地，並在其
    上搭建系爭地上物，僅供其作為停放車輛或其建物進出方便
    使用，有現場照片在卷可稽（見原審卷第113至115頁、第15
    5至159頁），然其行為業已妨害被上訴人就系爭土地所有權
    之行使，並逾越一般供通行使用之目的範圍，容非前述袋地
    通行權所能涵蓋；況被上訴人請求上訴人將系爭地上物拆除
    ，並未違反系爭土地供通行之目的，則被上訴人本於所有權
    能行使物上請求權以排除侵害之行為，亦與袋地通行權之容
    忍義務無違，上訴人前開所辯，委無可採。
(二)上訴人又辯稱：系爭土地面積僅有8.69平方公尺，屬地形狹
    長之畸零地，並無單獨利用之經濟價值，被上訴人提起本件
    訴訟，顯係以損害上訴人為主要目的，應屬權利濫用等語。
    惟按權利之行使，不得違反公共利益，或以損害他人為主要
    目的。行使權利，履行義務，應依誠實及信用方法。民法第
    148條定有明文。而誠信原則乃斟酌事件之特別情形，衡量
    雙方當事人之利益，使其法律關係臻於公平妥當之一種法律
    原則（最高法院第82年台上第1654號裁判先例意旨參照）；
    即於具體適用該原則時，應斟酌各事件不同情狀及性質，較
    量雙方當事人間利益，以求法律關係公平妥適。再論民法第
    148條規定行使權利，不得以損害他人為主要目的，係指行
    使權利，專以損害他人為目的之情形而言，若當事人為自己
    之利益而行使權利，雖於他人之利益不無損害，然茍非以損
    害他人為主要目的，即不在該條所定範圍之內（最高法院45
    年台上字第105號裁判先例、69年度台上字第1079號判決意
    旨參照）。經查，系爭土地面積為8.69平方公尺，有土地登
    記第一類謄本可稽（見原審卷第51頁），系爭地上物占有系
    爭土地面積則達4.56平方公尺，已佔據系爭土地大半面積，
    而上訴人就系爭土地縱可主張袋地通行權，被上訴人仍保有
    所有權能，僅係其所有權之行使，應受容忍通行義務之限制
    ，則被上訴人訴請上訴人將系爭地上物拆除，並將原所占用
    之系爭土地返還，所返還未遭地上物占用之土地仍可供通行
    使用之用途，並未妨礙上訴人通行系爭土地接連至中清東路
    ，顯非以損害上訴人為主要目的，亦難認有何違反公共利益
    可言。是被上訴人請求上訴人將系爭地上物拆除，並將所占
    用之系爭土地返還，乃係正當權利之行使，尚難遽認被上訴
    人之請求係以損害他人為主要目的，而有濫用權利之情形。
    是上訴人辯稱被上訴人之請求違反民法第148條規定，為權
    利之濫用云云，自不足取。
(三)按當事人主張有利於己之事實者，就其事實有舉證之責任。
    所有人對於無權占有或侵奪其所有物者，得請求返還之。對
    於妨害其所有權者，得請求除去之。民事訴訟法第277條前
    段、民法第767條第1項前段、中段分別定有明文。又以無權
    占有為原因，請求返還所有物之訴，被告對原告就其物有所
    有權存在之事實無爭執，而僅以非無權占有為抗辯者，原告
    於被告無權占有之事實，無舉證責任，被告應就其取得占有
    係有正當權源之事實證明之。如不能證明，則應認原告之請
    求為有理由（最高法院72年度台上字第1552號判決意旨參照
    ）。經查，上訴人雖抗辯系爭土地因有袋地通行權存在，被
    上訴人有容忍通行之義務等語，然本件被上訴人就系爭土地
    物上請求權之行使，並無妨礙系爭土地之通行，已如前述，
    而上訴人復未能舉證證明其占用系爭土地有何正當權源，其
    未經被上訴人同意而搭建系爭地上物，應屬無權占有，洵堪
    認定。從而，被上訴人本於物上請求權，請求上訴人將系爭
    地上物拆除，並將該部分土地騰空返還被上訴人，應予准許
    。
(四)再按無法律上原因而受利益，致他人受損害者，應返還其利
    益。雖有法律上原因，而其後已不存在者，亦同，民法第17
    9條定有明文。又按依不當得利之法則請求返還不當得利，
    以無法律上之原因而受利益，致他人受有損害為其要件，故
    其得請求返還之範圍，應以對方所受之利益為度，非以請求
    人所受損害若干為準，無權占有他人土地，可能獲得相當於
    租金之利益為社會通常之觀念（最高法院61年度台上字第16
    95號判決意旨參照）。另按租用基地建築房屋，依土地法第
    105條準用同法第97條規定，以不超過土地及其建築物申報
    總價額年息百分之10為限。且土地法第97條第1項所謂土地
    價額，依同法施行法第25條規定係指法定地價，及依土地法
    第148條規定，土地所有權人依土地法所申報之地價為法定
    地價。再按基地租金之數額，除以基地申報地價為基礎外，
    尚須斟酌基地之位置，工商業繁榮之程度，承租人利用基地
    之經濟價值及所受利益等項，並與鄰地租金相比較，以為決
    定，並非必達申報總地價年息百分之10最高額（最高法院68
    年度台上字第3071號判決意旨參照）。經查，上訴人無權占
    有被上訴人所有系爭土地如附圖所示編號A部分、面積4.56
    平方公尺，已如前述，應認上訴人獲得相當於租金之利益，
    致被上訴人受損害，被上訴人自得依民法第179條規定不當
    得利法律關係請求上訴人返還相當於租金之不當得利。而系
    爭土地之申報地價，於104至106年間為每平方公尺12,800元
    ，及於107至108年間為每平方公尺10,400元，以及於109年
    間為每平方公尺9,360元等情，有系爭土地地價第一類謄本
    可稽（見原審卷第95頁），且為兩造所不爭執，亦堪認定。
    再者，系爭土地之西側面臨中清東路，寬約11公尺，其東、
    南、北側均未面臨道路，附近有商店等情，有原審勘驗筆錄
    及現場照片附卷可稽，爰審酌系爭土地之位置、交通狀況、
    經濟價值，及上訴人占用系爭土地情形，本院認為以系爭土
    地之申報地價年息百分之5計算相當於租金之不當得利為適
    。又本件被上訴人係於109年3月11日提起本件訴訟，有起訴
    狀上收件戳章可稽（見原審卷第11頁），從而，被上訴人請
    求自104年4月1日起至109年3月31日止共計5年，相當於租金
    之不當得利合計13,302元（計算式：(1)以系爭土地於104至
    106年間申報地價每平方公尺12800元之年息百分之5計算，
    自104年4月1日起至106年12月31日止共計33個月，12800元×
    4.56平方公尺×5％÷12個月×33個月＝8026元，元以下四捨五入
    ，下同；(2)以系爭土地於107、108年間申報地價每平方公
    尺10400元之年息百分之5計算，自107年1月1日起至108年12
    月31日止共計24個月，10400元×4.56平方公尺×5％÷12個月×2
    4個月＝4742元；(3)以系爭土地於109年間申報地價每平方公
    尺9360元之年息百分之5計算，自109年1月1日起至同年3月3
    1日止共計3個月，9360元×4.56平方公尺×5％÷12個月×3個月＝
    534元；(4)8026元＋4742元＋534元＝13302元），及自109年4
    月1日起至上訴人返還系爭土地之日止，按月於每月1日給付
    相當於租金之不當得利178元（計算式：以系爭土地於109年
    間申報地價每平方公尺9360元之年息百分之5計算，9360元×
    4.56平方公尺×5％÷12個月＝178元），為有理由，應予准許。
五、綜上所述，被上訴人依民法第767條第1項前段、中段、第17
    9條之規定，請求上訴人應將坐落系爭土地上之系爭地上物
    拆除，並將該部分土地騰空返還予被上訴人；上訴人應給付
    被上訴人13,302元，及自民事變更聲明暨準備二狀繕本送達
    之翌日即109年9月3日（見原審卷第192頁）起至清償日止，
    按年息百分之5計算之利息，暨自109年4月1日起至返還上開
    土地之日止，按月於每月1日給付178元，自屬正當，應予准
    許。從而原審就上開應准許部分為上訴人敗訴之判決，並為
    准、免假執行之諭知，並無不合。上訴論旨指摘原判決此部
    分不當，求予廢棄改判，為無理由，應駁回上訴。
六、本件事證已臻明確，兩造其餘之攻擊或防禦方法及所用之證
    據，經本院斟酌後，認為均不足以影響本判決之結果，爰不
    逐一論列，附此敘明。
七、據上論結，本件上訴為無理由，依民事訴訟法第449條第1項
    、第78條，判決如主文。
中　　華　　民　　國　　110 　年　　4 　　月　　13　　日
                  民事第五庭    審判長法  官  許秀芬
                                      法  官  李慧瑜
                                      法  官  吳崇道
正本係照原本作成。
不得上訴。
                                      書記官  洪郁淇

中　　華　　民　　國　　110 　年　　4 　　月　　13　　日